【裁判字號】    99,重上更(六),90
【裁判日期】    991028
【裁判案由】    貪污治罪條例等
【裁判全文】
臺灣高等法院高雄分院刑事判決    99年度重上更(六)字第90號
上  訴  人  臺灣高雄地方法院檢察署檢察官
被      告  甲○○
選任辯護人  黃榮作律師
上列上訴人因被告貪污治罪條例等案件，不服臺灣高雄地方法院
90年度訴字第1626號中華民國92年4 月8 日第一審判決（起訴案
號：臺灣高雄地方法院檢察署89年度偵字第27394 、27397 號、
90年度偵字第4197號），提起上訴，判決後經最高法院第六次發
回更審，本院判決如下：
    主  文
上訴駁回。
    理  由
一、公訴意旨略以：
  (一)同案被告張朝欽( 業經判決有罪確定在案) 、許武國、黃俊
    南、許平、廖德信( 均經判決無罪確定在案) 等5 人於民國
    87年9 月間均任職於財政部高雄關稅局（下稱高雄關稅局）
    ，張朝欽擔任局長綜理關稅局局務，許武國、黃俊南、許平
    、廖德信分別擔任進口組副組長、業務一課課長、業務一股
    股長、分估員職務，主管進口貨物報關及報備退運之審核，
    均係依法令執行公務之人員，蔡春生( 業經判決無罪確定在
    案) 為紅昌企業有限公司（下稱紅昌公司）之實際負責人，
    從事進口貿易20餘年，實際負責經營原瑞、昇都、上彰、紅
    昌等四家進口貿易公司，為高雄關稅局人員口耳相傳之高雄
    港走私大王，蔡春生明知稻米粉（Rice-Powder ）需經行政
    院農業委員會專案核准方能進口，竟未經農委會核准下，於
    87年9 月間，竟向泰國比差兩合公司（下稱比差公司）購得
    稻米粉919.5 公噸，而以無管制之糕餅粉（Mix CakePowder
    ）名義以海運輪自泰國運輸走私進口。87年9 月22日下午3
    時許，高雄關稅局機動巡查隊隊長廖敏夫接獲檢舉密告，同
    日下午5 時許，該巡查隊三分隊分隊長李萬長即依指示率隊
    員登上海運輪查緝，發覺貨物應係稻米粉而非糕餅粉，遂於
    同日晚上9 時30分左右告知廖敏夫。同日晚間，紅昌公司負
    責人蔡春生因故獲知走私進口貨物已遭發覺，為掩飾犯行，
    乃於當日晚上10時40分由其子蔡東穎將報備說明書遞送至高
    雄關稅局夜間收文處，佯稱係誤裝稻米粉要求退運，惟並未
    檢附國外發貨人證明文件。87年9 月23日上午9 時40分，廖
    敏夫將接獲前開密告案件情形通報緝案處理組登錄，李萬長
    並簽呈移請進口組將該批貨物改為C3查驗，許武國即將准予
    船邊驗放之會簽改為進倉查驗，但當日上午10時許，海運輪
    已辦理結關退運，同年月24日，海運輪拒不依海關指示卸貨
    查驗，即強行駛離高雄港。張朝欽、許武國、黃俊南、許平
    、廖德信均明知紅昌公司未檢附國外發貨人證明文件申請報
    備退運，且報備時間係在海關人員已接獲密報並經查緝發覺
    不符之後，貨物亦未經查驗，依進口貨物查驗及取樣準則第
    19條之規定，報備應為無效，竟基於圖利蔡春生私人不法利
    益之犯意聯絡，由張朝欽於同日下午3 時，召開會議討論紅
    昌公司報備案，張朝欽已預設報備有效之立場，甚且斥責表
    示反對意見之副局長駱文霖，另外在紅昌公司報備案尚未做
    成決定之會議中途，於同日下午3 時30分左右，被告張朝欽
    得知海運輪強行離港，張朝欽為掩飾蔡春生走私行為，未下
    令阻止而放任海運輪駛離高雄港，該會議最後張朝欽並做成
    違法之報備有效裁示，指示許武國交代負責審核報備案之進
    口組簽擬報備有效簽呈。同年月25日，許武國明知張朝欽之
    指示違法，卻仍交代廖德信之職務代理人劉瑞鎮依被告張朝
    欽指示簽擬准紅昌公司報備有效之簽呈，並由負責實質審核
    該件報備案之許平、黃俊南、及許武國簽准而呈報。同年月
    29日，廖德信簽擬「一、本案進口貨物以全部短卸結案，並
    責船公司速向稽查組辦理全部短卸手續。二、貨主基於來貨
    全部短卸，其繳納之進口稅費新臺幣181 萬2147元以普通退
    稅案全數退還」等公文，呈由許武國、黃俊南、許平等人會
    簽同意，船務公司遂於9 月30日請巡緝課巡邏關員陳有財於
    短溢卸報告上簽註「9 月23日16時該輪移至浮筒停泊前並未
    卸貨」後，由高雄關稅局於同年10月9 日將紅昌公司所繳納
    前開稅金全數退還予蔡春生，致使蔡春生走私偷運稻米粉之
    行為，既未依海關緝私條例第36條之規定沒入貨物及科處貨
    價1 倍至3 倍之罰緩（稻米粉以市價每公噸5 萬元計算，91
    9.5 公噸計4597萬5000元），同時退還已繳之進口稅費，張
    朝欽等人總計圖得蔡春生私人之不法利益達9376萬2147元。
  (二)被告甲○○為高雄關稅局政風室主任，掌管關於機關員工貪
    瀆不法之預防、發掘等事項，為依法令執行公務之政風人員
    ，其明知前開高雄關稅局相關人員於處理紅昌公司走私稻米
    粉經密報查獲在先，嗣始終未檢具國外發貨人有關貨物裝載
    錯誤之證明文件，而不合法申請報備，卻准予報備並結關退
    運退稅一案中，已涉有貪瀆罪嫌，於審核政風室股長陳宜仁
    先後於87年10月12日、10月30日呈報前述紅昌公司申請報備
    退稅一案之相關政風資料報告時，竟均不為舉報而將之退回
    陳宜仁，並暗示陳宜仁該案層級太高，令其不必向上級政風
    長官陳報續查，嗣後並於89年11月22日相關貪瀆案件已進入
    偵查程序，並對於高雄關稅局人員進行大規模傳喚動作後，
    臺灣高等法院高雄分院檢察署檢察官林應華於89年11月22日
    、24日及12月2 日先後3 次至高雄關稅局搜索，並三訪該局
    之政風室，迭次詢問甲○○有無紅昌公司走私稻米粉案相關
    調查資料時，甲○○均捏稱沒有而拒絕協助偵查該案，意圖
    包庇而掩飾相關資料不為舉報，嗣檢察官第3 次詢問甲○○
    未果後，陳宜仁伺機向檢察官報告，始於政風室倉庫扣得前
    開87年10月12日簽擬之政風資料報告表1 紙，陳宜仁嗣後並
    於臺灣高雄地方法院檢察署檢察官偵訊中提出前開同年月13
    日、30日簽擬之政風資料報告表及簽呈各1 紙。因認被告甲
    ○○涉犯貪污治罪條例第14條之辦理政風人員明知貪污有據
    人員不為舉發罪嫌及刑法第165 條之隱匿證據罪嫌。
二、按犯罪事實應依證據認定之，無證據不得認定犯罪事實；不
    能證明被告犯罪者，應諭知無罪之判決，刑事訴訟法第154
    條第2 項、第301 條第1 項定有明文；又犯罪事實之認定，
    應憑真實之證據，倘證據是否真實尚欠明顯，自難以擬制推
    測之方法，為其判斷基礎所謂犯罪事實之證據，係指足以認
    定被告確有犯罪行為之積極證據而言，該項證據且須適合被
    告犯罪事實之認定，始得採為斷罪資料（最高法院29年上字
    第3105號、53年台上字第2750號、53年度台上字第656 號判
    例參照）。貪污治罪條例之圖利罪之成立，不僅行為人須有
    為自己或第三人圖得不法利益之犯意，且行為人須有將圖得
    不法利益之犯意，顯現於外之積極行為，始能構成，至是否
    為圖利行為，則應視其行為客觀上有無違反執行職務所應遵
    守之法令，或有無濫用其裁量權，致影響裁量決定之公平性
    與正確性而論。若公務員之行為，客觀上並無違反執行職務
    所應遵守之法令，或不足以證明其有濫用裁量權致影響裁量
    決定之公平性及正確性之情形，尚不能以其行為對於他人有
    利，即認有圖利他人而應以圖利罪相繩（最高法院83年度台
    上字第2654號判決參照）。
三、本件公訴人認被告甲○○涉犯貪污治罪條例第14條之辦理政
    風人員明知貪污有據人員不為舉發罪嫌及刑法第165 條之隱
    匿證據罪嫌，係以：證人即政風室股長陳宜仁於偵查中之證
    述、政風資料報告表2 份及簽呈1 份、證人廖敏夫於調查訊
    問中之陳述及檢察官林應華自89年11月22日起調查人員對高
    雄關稅局相關人員進行大規模約談訊問行動之訊問筆錄等，
    為其論罪依據。訊據被告甲○○堅決否認有上開犯行，辯稱
    ：我未隱匿任何關於本案之證據，亦無明知貪污有據人員不
    為舉發之情形，政風室股長陳宜仁簽擬之政風報告，因未具
    體指摘高雄關稅局人員如何涉嫌貪污，復未檢附任何資料，
    我才將之退回陳宜仁，請他續行查證，至於林應華檢察官係
    向我詢問有無本案資料，而非詢問有無本案之政風資料，所
    以我當場請下屬確認並沒有相關資料後，方當場答覆檢察官
    等語。
四、經查：
  (一)公訴意旨(一)所示之事實，同案被告張朝欽所為係犯貪污治罪
    條例第6 條第1 項第4 款對於主管之事務，明知違背法令，
    直接圖其他私人不法利益，因而獲得利益罪，經本院以98年
    度重上更(五)字第58號判處有期徒刑6 年，褫奪公權4 年，並
    經最高法院駁回上訴確定在案，有本院98年度重上更(五)字第
    58 號 、最高法院99年度台上字第4727號刑事判決各1 份附
    卷可稽，此部分堪信為實在。
  (二)公訴意旨(二)所示之事實，雖據證人即政風室股長陳宜仁於檢
    察官偵訊中證述：（你在此簽呈內所發現的弊端是什麼？）
    這筆貨原是紅昌申請預報、免驗，經核准C2免驗在船邊提貨
    ，如未經機動隊查獲，船靠邊就可馬上提貨出關，但因被密
    報，機動隊循線查獲之時，輪船就要靠碼頭卸貨，入庫待驗
    ，不能將船停在航道上的浮筒，但該船經機動隊碼頭抽核後
    ，違規停靠浮筒，究竟是何人准許停靠浮筒，這是第一可疑
    之處；該船被查獲後，在下班後（晚10時許）就馬上來報備
    ，有異常情，我們認為有人走漏風聲，業主才立刻來報備，
    而且最後報備又被認為有效，不無可議，這是第二點應查明
    之弊端；這船准短卸結關退運，違背法令，因進口之貨物已
    繳稅，必須卸貨檢查合格之後，才能准結關退運，不能未經
    查驗就讓他結關退運，所以我們局內處理該船之結關退運，
    確實有該查之弊端在，所以我才簽報該資料」、「（問：這
    份簽之公文，有呈給主任甲○○核判﹖）他當時有蓋章，之
    後又劃『X 』，給我退件，告訴我船已離港了，貨也被載走
    了，牽涉層級高，叫我不必報」、「上次我被主任（指甲○
    ○）退回本案，且李主任退回該案，有替私梟掩飾罪證之可
    能，....所以他不主動查詢，我也不主動告知他」、「本案
    發生，原不屬政風室分配予我之轄區，但我主動查報，第一
    次簽呈經李主任用印後退案」、「後來又在87年10月30日我
    再度簽報本走私案情資，同日經稽核楊弘毅核閱用印後，轉
    呈甲○○主任，結果李主任在簽呈第3 頁第3 項相關文字刪
    除後，未蓋用其印就將該簽呈退回，並以口頭告訴我，不發
    文給總局政風室核備，所以我早已發現本案違法，並一再簽
    報移送海調站偵辦，但李主任卻不准發文核備」等語（見偵
    27394 號卷第32至33頁、偵卷B 第191 至192 頁），證人陳
    宜仁在本院前審中亦證稱：有關本件海運輪涉貪瀆事件，87
    年10月12日我簽了1 份政風報告上去，甲○○說這個涉及層
    級太高，反應上去會有問題，他本來有蓋章，又將章劃掉，
    退給我處理。同年10月13日與30日之政風報告及簽呈，我送
    給甲○○，他都不蓋章退給我等語（本院上更(二)卷二第132
    至136 頁）。此外並有政風資料報告表2 份及簽呈1 紙在卷
    可佐。次查，本件貪瀆案件之偵查，檢察官林應華自89年11
    月22日起，即率調查人員對於高雄關稅局相關人員進行大規
    模約談訊問行動，有訊問筆錄可稽，又證人廖敏夫於調查訊
    問中亦陳稱：在89年11月22日接受訊問後，即依副局長簡良
    機之指示製寫案情報告，並影印乙份交給政風室主任即被告
    甲○○，讓政風知道案情等語（偵卷B 第73、74頁），此亦
    為被告所不否認（偵卷B 第71頁）；而台灣高等法院高雄分
    院檢察署檢察官林應華先後於89年11月22日、24日、12月2
    日三次至高雄關稅局搜索有關本件海運輪貪瀆事證，並至政
    風室訪詢被告甲○○有無紅昌公司走私稻米粉案相關調查資
    料時，被告甲○○均答稱沒有等情亦據被告甲○○坦承不諱
    ，並經證人陳宜仁在檢察官訊問時證述明確（偵27394 號卷
    第33頁正反面），復有法務部調查局南部地區機動工作組90
    年3 月26日90南機肅字第10533 號函附政風資料報告2 份、
    搜索票2 紙（偵卷B 第193 至202 頁、偵字27394 號卷第60
    、61頁）附卷可稽。被告甲○○於案發當時係高雄關稅局政
    風室主任，其並未向上級舉報本件張朝欽貪污案，應可認定
    。
  (三)按貪污治罪條例第14條之罪，以辦理監察、會計、審計、犯
    罪調查、督察、政風人員，因執行職務，明知貪污有據之人
    員，仍不為舉發，為其成立要件。所謂「明知」貪污有據，
    係指直接故意，即行為人對於構成犯罪之事實，明知並有意
    使其發生而言。故本件被告甲○○雖確實未向上級舉報張朝
    欽貪污案，惟被告甲○○主觀上是否確有「明知」張朝欽貪
    污有據之直接故意，則另需積極證據以資證明，尚不得因被
    告甲○○未向上級舉報本件貪污案，即率爾推論被告甲○○
    有貪污治罪條例第14條之犯行。查證人廖敏夫等參與同案被
    告即高雄關稅局局長張朝欽於87年9 月24日下午3 時召開，
    討論紅昌公司以誤裝稻米粉為由申請退運之報備是否有效事
    宜會議之人，皆無人證述被告甲○○有參加該次會議。且高
    雄關稅局接獲紅昌公司走私之密報、海運輪（MARINE FORTU
    NER ）被海關關員查獲走私稻米粉、紅昌公司緊急申請誤裝
    退運、紅昌公司之報單經海關由免驗改為應審應驗、船邊驗
    放改為進倉查驗、海運輪被命令暫不得載貨離港而須卸貨查
    驗、海運輪強行離港等相關事實經過，皆由高雄關稅局內其
    他相關單位處理。另證人陳宜仁證稱：（政風報告內的資料
    由何來的？）根據我們同事間的反應，因為這件事情發生後
    ，機關內有傳聞，我們政風人員職責就是蒐集機關內政風狀
    況而寫出等語（見本院上更(二)卷二第132 至136 頁）。上開
    證據尚不足以證明被告甲○○「明知」張朝欽確有貪污之「
    事證」，猶不予舉發。此外，公訴人復未提出其他確切之證
    據，可以證明被告甲○○有犯罪之直接故意，殊難以被告甲
    ○○退回陳宜仁嗣後書具之政風資料報告表與簽呈，表示船
    已離港，貨也被載走了，本案牽涉層級高，不必往上報了等
    事證，即認被告甲○○為明知張朝欽貪污有據。從而，公訴
    人所提出之證據尚不足以證明被告甲○○有明知張朝欽貪污
    有據而不予舉發之犯行，此部分應屬不能證明被告甲○○犯
    罪。
  (四)同案被告許武國、黃俊南、許平、廖德信，經本院以97年度
    重上更(四)字第9 號判決無罪，並經最高法院判決駁回上訴確
    定，此有本院98年度重上更(五)字第58號、最高法院99年度台
    上字第4727號刑事判決各1 份足參。被告許武國、黃俊南、
    許平、廖德信既無圖利犯行，被告甲○○即無從成立貪污治
    罪條例第14條之辦理政風人員明知貪污有據人員不為舉發罪
    自明。
  (五)又刑法第165 條之隱匿證據罪，所隱匿者應係屬刑事訴訟法
    上規定之人證或物證。證人陳宜仁（即高雄關稅局政風室股
    長）於原審審理時證稱：檢察官在政風室倉庫係查扣政風資
    料報告、紅昌公司進口報單影本、海關內部進口組簽呈影本
    ，並無其他關於本案之證物或證人之資料等語（見原審卷(三)
    第51頁），而紅昌公司進口報單原本及海關內部進口組簽呈
    原本既已另經扣案附卷，至政風人員本於其職務作成之政風
    資料報告，尚非刑事訴訟法第165 條第1項 所稱其他文書可
    為證據者之證據書類。既查無被告甲○○有隱匿刑事訴訟法
    所規定之證據，被告甲○○隱匿證據犯行亦屬不能證明。
五、綜上所述，本件並無確切之證據足資證明被告甲○○確有公
    訴意旨所指犯行，被告甲○○犯罪即屬不能證明。原審以不
    能證明被告甲○○犯罪，而諭知無罪之判決，核無不合，檢
    察官上訴意旨，仍執前詞，指摘原判決不當，為無理由，應
    予駁回。
六、同案被告張朝欽部分，經本院以98年度重上更(五)字第58號判
    決有罪，並經最高法院駁回上訴確定。同案被告蔡春生部分
    ，經本院以92年度上訴字第1049號判決無罪後，俟經最高法
    院判決駁回上訴確定。另同案被告許武國、黃俊南、許平、
    廖德信，經本院以97年度重上更(四)字第9 號判決無罪，並經
    最高法院判決駁回上訴確定。以上被告本院不予論列，附此
    敘明。
本案經檢察官高碧霞到庭執行職務。
中    華    民    國    99    年    10    月    28    日
                  刑事第九庭    審判長法  官  莊秋桃
                                      法  官  田平安
                                      法  官  范惠瑩
以上正本證明與原本無異。
不得上訴（依刑事妥速審判法第8條規定）
中    華    民    國    99    年    10    月    28    日
                                      書記官  戴育婷
附錄：1.刑事妥速審判法第8條:案件自第一審繫屬日起已逾六年
        且經最高法院第三次以上發回後，第二審法院更審維持
        第一審所為無罪判決，或其所為無罪之更審判決，如於
        更審前曾經同審級法院為二次以上無罪判決者，不得上
        訴於最高法院。

司法院資訊處製作；財團法人民間司法改革基金會備份。
